【裁判字號】    99,易,1468
【裁判日期】    990618
【裁判案由】    詐欺
【裁判全文】
臺灣臺中地方法院刑事判決              99年度易字第1468號
公  訴  人  臺灣臺中地方法院檢察署檢察官
被      告  己○○
上列被告因詐欺案件，經檢察官提起公訴（99年度偵字第2957號
、第3029號），本院判決如下：
    主    文
己○○幫助犯詐欺取財罪，累犯，處有期徒刑月，如易科罰金
，以新台幣壹仟元折算壹日。
    犯罪事實
一、己○○於民國（下同）94年間因兒童及少年性交易防制條例
    案件，經本院以94年度豐簡字第456號判決處有期徒刑2月確
    定，甫於94年11月22日易科罰金而執行完畢。詎猶不知悔改
    ，其應能預見提供金融帳戶予他人使用，可能幫助他人實施
    財產犯罪之用，竟基於幫助詐欺取財之不確定犯意，於98年
    6月23日至同年月25日間之某日，於不詳地點，將其所申辦
    之國泰世華商業銀行股份有限公司（下稱國泰世華銀行）大
    雅分行帳號000000000000號帳戶及中華郵政股份有限公司大
    雅郵局（下稱大雅郵局）00000000000000號帳戶之存簿及提
    款卡、密碼，提供予真實姓名、年籍不詳已成年人之詐騙集
    團之成員使用。嗣該詐騙集團之成員，於取得上開帳戶之存
    簿、提款卡及密碼後，即意圖為自己不法之所有，基於詐欺
    之犯意，分別撥打電話予丁○○、戊○○、丙○、乙○○及
    庚○○等人，佯以網路購物付款方式有誤、因案需依指示匯
    款至指定帳戶監管、退還網路購物餘款及已被列為警示帳戶
    ，需依指示至提款機操作為由，致丁○○、戊○○、丙○、
    乙○○及庚○○等人均陷於錯誤，分別匯款至己○○前揭國
    泰世華銀行大雅分行及大雅郵局帳戶內（有關被害人分別受
    詐騙之時間、方式、受詐騙之金額、匯入己○○之何者帳戶
    等，均詳如附表所示）。嗣因丁○○、戊○○、丙○、乙○○及庚○○等人匯款後察覺有異，始知受騙而分別報警，為
    警循線查獲上情。
二、案經丁○○、戊○○、丙○訴由臺中縣警察局豐原分局報告
    臺灣臺中地方法院檢察署及臺北市政府警察局松山分局報告
    臺灣苗栗地方法院檢察署呈請臺灣高等法院臺中分院檢察署
    核轉臺灣臺中地方法院檢察署檢察官偵查公訴。
        理    由
壹、證據能力部分：
    按現行刑事訴訟法為保障被告之反對詰問權，排除具有虛偽
    危險性之傳聞證據，以求實體真實之發見，於該法第159條
    第1項明定被告以外之人於審判外之言詞或書面陳述，除法
    律有規定者外，不得作為證據。又被告以外之人於審判外之
    陳述，雖不符前4條之規定（即刑事訴訟法第159條之1至同
    條之4），而經當事人於審判程序同意作為證據，法院審酌
    該言詞陳述或書面陳述作成時之情況，認為適當者，亦得為
    證據；當事人、代理人或辯護人於法院調查證據時，知有第
    159條第1項不得為證據之情形，而未於言詞辯論終結前聲明
    異議者，視為有前項之同意，刑事訴訟法第159條之5定有明
    文。本件檢察官、被告並未就卷內證據資料之證據能力有所
    爭執，且迄於言詞辯論終結前，均未主張有刑事訴訟法第15
    9條第1項不得為證據之情形，是應認已同意卷內證據均得作
    為證據，且經本院審酌後，認無不適當之情形，應認本案調
    查之卷內證據均有證據能力，合先敘明。
貳、認定犯罪事實所憑據之證據及理由：
一、訊據被告己○○（下稱被告）對於前揭國泰世華銀行大雅分
    行帳戶及大雅郵局帳戶，係其所開立一事，固坦承在卷，然
    矢口否認有何幫助詐欺犯行，辯稱：伊於98年6月下旬某日
    ，將上開郵局及銀行帳戶之存摺、提款卡及密碼單，一同放
    置在伊位於臺中縣大雅鄉○○○路63巷91號家中書櫃內一併
    遭竊的，伊並未交付予他人使用，失竊後亦有向警察局備案
    ；伊大雅郵局帳戶密碼為730719，係以伊出生年月日編碼，
    寫在一張紙條放在提款卡套子內同時遭竊云云。惟查：
  (一)被害人丁○○、戊○○、丙○、乙○○、庚○○等人確因遭
    前述詐欺集團成員施以如附表所示之詐術，因而陷於錯誤，
    而分別分別將如附表所示之款項存入被告前開帳戶之事實（
    有關被害人分別受詐騙之時間、方式、受詐騙之金額、匯入
    己○○之何者帳戶等，均詳如附表所示），業據被害人丁○○、戊○○、丙○、乙○○、庚○○等人於警詢時指述綦詳
    ，並有國泰世華銀行存款憑證客戶收執聯、郵政自動櫃員機
    交易明細表、中國信託銀行交易單、台北富邦銀行對帳單、
    國泰世華銀行大雅分行98年7月17日國世大雅字第98071702
    號函及交易明細表、中華郵政股份有限公司臺中郵局98年7
    月14日中管字第0982101849號函及最近交易資料等分別在卷
    可參，復為被告所不爭執，是本件被害人丁○○、戊○○、
    丙○、乙○○、庚○○等人所稱遭詐騙一節，應足採信。
  (二)被告所申辦前揭國泰世華銀行大雅分行之帳戶，係於98年6
    月23日開戶，被害人丁○○於同年月25日存入該帳戶新台幣
    （下同）10萬元（係第一筆交易資料），該款項隨即於同日
    遭提領一空。又被告所申辦前揭大雅郵局之帳戶，自94年底
    起至98年6月20日止，帳戶內之餘額均為83元，且無任何實
    際交易往來資料，直至98年6月21日始存入金額1萬元，然該
    1萬元同時即遭領出，嗣則由被害人戊○○、丙○、乙○○
    、庚○○等人分別於98年6月25日將附表所示之金額，匯入
    該大雅郵局之帳戶；又被告於98年6月12日曾以遺失印鑑為
    由，向大雅郵局辦理印鑑更換之事實，有國泰世華銀行大雅
    分行98年7月17日國世大雅字第98071702號函及交易明細表
    、中華郵政股份有限公司臺中郵局98年7月14日中管字第
    0982101849號函及最近交易資料等分別在卷可參。本院可由
    上開帳戶往來之資料，及前開說明可知：
   (1)被告前揭大雅郵局之帳戶既已長達3年6月左右之時間未曾
     有往來，被告為何於98年6月12日再以遺失印鑑為由，向大
     雅郵局辦理印鑑更換？又被告既已更換印鑑，則其大雅郵
     局之帳戶已可供使用，又何需於98年6月23日另外開立國泰
     世華銀行大雅分行之帳戶？且該帳戶開立後之隔2日，即有
     被害人受騙之款項存入該帳戶內？因此，被告另外開立國
     泰世華銀行大雅分行之帳戶，更可顯現其具有不法之意圖
     。
   (2)又被告大雅郵局帳戶之密碼為730719，係被告之出生年月
     日，則此密碼就被告而言，應是簡單易記，當無忘記自己
     生日之理，則被告焉需再將大雅郵局帳戶之密碼寫紙條上
     ，並與存摺放在一起，而增加遭人冒用之風險？故被告此
     部分所辯，難認與常情相符。
   (3)再被告於本院準備程序中否認前開大雅郵局帳戶內，有關
     於98年6月21日存入1萬元隨即遭領出之交易，係其所為云
     云；本件姑不論被告此部分之抗辯是否屬實，然該帳戶內
     於同時間為存入又領出1萬元之情形，依常情而言，應是在
     測試該帳戶是否仍屬可使用，以免被害人無法將款項匯入
     （存入）該帳戶，及將該款項自前揭帳戶中領出，就此愈
     見被告確有提供其大雅郵局之帳戶，供詐騙集團使用之事
     實。
   (4)另外，被告係本件被害人遭詐騙，並於98年6月25日向警方
     報案後，警方於通知被告到警局作筆錄時，被告始表示其
     前揭國泰世華銀行大雅分行帳戶及大雅郵局帳戶遭竊之事
     實，業據被告於本院審理中供承在卷；則被告係在本件詐
     騙行為被發現，且警方將其列為嫌疑人通知到案說明後之
     情況下，所為之前開辯解，已難採信，況被告自始自終均
     未提出證據證明其確實有失竊之事實，供本院查證，故被
     告此部分辯解，尚難作為有利被告之認定。
   (三)再者，詐欺集團為確保取得不法利益，依常理判斷，渠等
     所利用供被害人匯款之帳戶，必係渠等可掌控之帳戶，亦
     即無庸擔心該帳戶密碼無法使用或遭人掛失止付，而一般
     人若遺失或遭竊取存簿、金融卡，慮及該帳戶內金錢可能
     遭人提領或遭不法人士利用，通常會即刻前往金融機構辦
     理掛失止付，在此種情形下，詐欺集團豈會利用他人遺失
     或失竊之帳戶，而陷帳戶遭所有人掛失止付致無法提領所
     詐騙金錢之不利地位及風險。益徵本案帳戶之存簿、提款
     卡及密碼應係被告自行交付不詳詐騙集團成員無訛。
   (四)本件並無證據證明被告係分次交付前揭國泰世華銀行大雅
     分行帳戶及大雅郵局帳戶予詐欺集團成員，故本院以最有
     利被告之認定，而認定被告是同時交付前揭2本帳戶；又被
     告係在98年6月23日才申辦國泰世華銀行大雅分行之帳戶，
     而被害人係從98年6月25日匯款或存款，故本院認定被告交
     付帳戶之日期，應是在98年6月23日至同年月25日間之某日
     。依上所述，被告所辯應屬事後卸責之詞，不足採信。
   (五)按刑法上之故意，分直接故意（確定故意）與間接故意（
     不確定故意），「行為人對於構成犯罪之事實，明知並有
     意使其發生者」為直接故意；又「行為人對於構成犯罪之
     事實，預見其發生而其發生並不違背其本意者」為間接故
     意；而參以郵政儲金或銀行帳戶可供款項之存匯、提領，
     一般人均可輕易申請開設，並無任何資格條件之限制，苟
     有使用金融存款帳戶之正當用途，自以使用其本人或可信
     賴之親友申請之帳戶，最為便利安全，始可避免帳戶名義
     人反悔或心存歹念，利用通知掛失止付、變更存戶印鑑圖
     章或換摺之方式，將帳戶內之款項領走一空，反致使用帳
     戶人蒙受損失，苟非為犯罪等不法目的或為掩飾自己真實
     身分，並藉以逃避查緝，依常情並無捨棄自己申設帳戶而
     迂迴以花費金錢或其他方法向無相當信賴關係之陌生人取
     得帳戶使用之理，且近年來以假貸款真詐財之犯罪類型層
     出不窮，該等犯罪，多數均係利用他人帳戶作為詐欺所得
     財物之出入帳戶，業經媒體廣為披載，是依一般人通常之
     知識、智能及經驗，均已詳知向陌生人購買、承租或其他
     方法取得帳戶者，多係欲藉該帳戶取得不法犯罪所得，且
     隱匿帳戶內資金之實際取得人之身分，以逃避追查，則被
     告係成年且有智識之人，且自承對此亦應知之甚詳，自難
     諉稱不知上情，故被告對於交付上開郵局及銀行帳戶之存
     簿及提款卡、密碼予該姓名年籍不詳之詐欺集團成員，將
     可能被用來作為詐欺取財等非法用途上，應有所預見，且
     不違背其本意。是以，被告猶仍提供伊所有上開郵局及銀
     行帳戶予該名年籍不詳之成年人使用，當堪認被告亦有容
     任該成年人將其所有上開帳戶作為詐欺取財之匯款指定帳
     戶使用，準此，被告顯有幫助詐欺取財之不確定故意存在
     ，應堪認定。
   (六)再按刑法上之幫助犯，係指以幫助之意思，對於正犯資以
     助力，而未參與實施犯罪之行為者而言；查本件被告將其
     所有之郵局及銀行帳戶提供予詐欺取財之受害人匯款及存
     款指定之帳戶，乃係基於幫助他人詐欺取財之犯意，而被
     告提供上開郵局及銀行帳戶之行為，復屬詐欺取財構成要
     件以外之行為，則被告自屬以幫助之意思，參與詐欺取財
     構成要件以外之行為，應以詐欺取財之幫助犯論。本案事
     證明確，被告之犯行，堪予認定。
二、查上開年籍不詳之成年人基於意圖為自己不法所有之犯意，
    以附表所示之方式為詐術，使附表所示之被害人陷於錯誤，
    而將本人之物交付，該不詳之成年人所為，係犯刑法第339
    條第1項之詐欺取財罪。被告將上開帳戶等物交給不詳年籍
    之成年人詐取財物，核其所為，係幫助犯刑法第339條第1項
    之詐欺取財罪。被告以一交付帳戶之行為，致被害人丁○○
    、戊○○、丙○、乙○○、庚○○等人受騙，為想像競合犯
    ，應從一重處斷。被告有如事實欄所示所示前科之情形，有
    臺灣高等法院被告前案紀錄表在卷可參，其於徒刑執行完畢
    ，5年以內故意再犯本件有期徒刑以上之罪，為累犯，應依
    法加重其刑。又被告幫助該成年人犯罪，為幫助犯，依刑法
    第30條第2項之規定，按正犯之刑減輕之。爰審酌被告隨意
    提供其所有之郵局及銀行之帳戶供他人非法使用，將助長社
    會犯罪風氣，可能導致真正犯罪者逍遙法外，其行為殊屬不
    當，又被害人等5人在財產上所受損害非微，心理上亦受有
    相當之痛苦，對於此違背常態之交易資料，被告猶辯稱，其
    存摺及金融卡係遭竊云云，且犯罪後仍希圖狡辯以脫免刑責
    ，並置被害人之損失於事外，毫無懺悔之意，犯罪後之態度
    不佳，然念及被告本身並未實際參與本件詐欺取財之犯行，
    責難性較小等一切情狀，量處如主文所示之刑，並諭知易科
    罰金之折算標準。
據上論斷，應依刑事訴訟法第299條第1項前段，刑法第30條、第
339條第1項、第55條、第41條第1項前段，刑法施刑法第1條之1
，判決如主文。
本案經檢察官甲○○到庭執行職務。
中    華    民    國    99    年    6     月    18    日
                  刑事第一庭  審判長法  官  何志通
                                    法  官  林清鈞
                                    法  官  許惠瑜
以上正本證明與原本無異。
如不服本判決應於收受送達後10日內向本院提出上訴書狀，並應
敘述具體理由；其未敘述上訴理由者，應於上訴期間屆滿後20日
內向本院補提理由書（均須按他造當事人之人數附繕本）「切勿
逕送上級法院」。
                                    書記官  黃麗鈺
中    華    民    國    99    年    6     月    18    日
附表：
┌─┬───┬─────┬───────┬───────┬─────┐
│編│被害人│匯款時間  │匯入郵局帳號  │詐騙金額      │被詐騙手法│
│號│姓名  │          │              │              │          │
├─┼───┼─────┼───────┼───────┼─────┤
│1.│丁○○│98年6月25 │國泰世華銀行大│新臺幣（下同）│佯稱因案需│
│  │      │日14時30分│雅分行帳號    │10萬元        │依指示匯款│
│  │      │          │000000000000  │              │至指定帳戶│
│  │      │          │號帳戶        │              │監管      │
├─┼───┼─────┼───────┼───────┼─────┤
│2.│戊○○│98年6月25 │中華郵政帳號  │2萬9998元     │佯稱網路購│
│  │      │日20時08分│00000000000000│              │物付款方式│
│  │      │          │號帳戶        │              │有誤      │
├─┼───┼─────┼───────┼───────┼─────┤
│3.│丙○  │98年6月25 │中華郵政帳號  │2萬2036元     │佯稱退還網│
│  │      │日20時06分│00000000000000│              │路購物餘款│
│  │      │          │號帳戶        │              │          │
├─┼───┼─────┼───────┼───────┼─────┤
│4.│乙○○│98年6月25 │中華郵政帳號  │7123元        │佯稱網路購│
│  │      │日21時32分│00000000000000│              │物付款方式│
│  │      │          │號帳戶        │              │有誤      │
├─┼───┼─────┼───────┼───────┼─────┤
│5.│庚○○│98年6月25 │中華郵政帳號  │3636元        │佯稱已被列│
│  │      │日        │00000000000000│              │為警示帳戶│
│  │      │          │號帳戶        │              │需依指示至│
│  │      │          │              │              │提款機操作│
├─┼───┼─────┼───────┼───────┼─────┤

司法院資訊處製作；財團法人民間司法改革基金會備份。
